【裁判字號】    95,勞訴,45
【裁判日期】    950927
【裁判案由】    確認僱傭關係存在等
【裁判全文】
臺灣臺北地方法院民事判決              95年度勞訴字第45號
原      告  甲○○
訴訟代理人  吳尚昆律師
被      告  遠百企業股份有限公司
法定代理人  乙○○
訴訟代理人  黃建隆律師
            盧孟蔚律師
上列當事人間確認僱傭關係存在等事件，本院於民國95年9月7日
言詞辯論終結，判決如下：
    主  文
確認原告與被告間之僱傭關係存在。
被告應自民國九十四年六月十一日起至被告同意原告給付勞務之
日止，按月給付新台幣肆萬捌仟參佰參拾伍元，暨自應給付之翌
日起至清償日止，按年息百分之五計算之利息。
訴訟費用由被告負擔十分之九，餘由原告負擔。
本判決第二項於原告以新台幣貳拾肆萬貳仟元為被告供擔保後，
得為假執行。被告如於假執行實施前，以新台幣柒拾貳萬伍仟零
貳拾伍元為原告預供擔保，則得免為假執行。
    事實及理由
一、原告主張：伊自民國（下同）77年12月12日起任職於被告公
    司，嗣擔任財務行政部門主任，工作表現正常。然被告竟於
    92年11月4日以「公司必須進行組織調整並減縮編制」為由
    ，非法資遣原告，原告乃先後於93年2月11日、同年4月1日
    向台北市政府勞工局請求調解勞資爭議，調解委員亦認被告
    未就裁員標準提出具體公平事證，建議回復工作權，然為被
    告所拒致調解不成立。查雇主倘僅一部歇業，而同性質之他
    部門依然正常運作，尚不得認有業務緊縮，且被告於資遣原
    告當月尚擴大業務範圍，開設愛買新竹店，營運正常，每股
    純損並由91年度之4.75元降至92年度之4.29元，虧損正逐年
    減少，且被告係因其所經營愛買量販店於89年7月3日與訴外
    人法國佳喜樂集團合併，全台經營規模由原有之8家分店擴
    大為13家，導致92年間暫時發生虧損之現象，並非業務有何
    緊縮。再觀之被告92年9月、93年2月之人員配置表，可見被
    告於資遣原告前後期間業務編制並無重大差異，且原告任職
    之財務部門當時有約23、24人，後來只裁減1人，於原告資
    遣後依然正常運作，並無業務緊縮或業務性質變更之情，亦
    無「公司必須進行組織調整並減縮編制」之必要。又被告嗣
    仍不斷對外招募員工，其中不乏原告本即得勝任之儲備幹部
    、營業員、行政秘書、店長秘書等職，亦有同仁經調至其他
    職位而未被資遣者，而原告係任職部門中最資深員工，對公
    司業務熟悉，且原告以碩士論文「零售量販業商品提貨卷之
    行銷通路探討」取得元智大學管理研究所碩士之學歷，原告
    之學經歷及專業能力，均符合被告公司之需求，然被告未曾
    徵詢原告或安排原告調至其他適當職位之可能性，即資遣原
    告，是被告未盡任何迴避終止契約之努力，其資遣行為不符
    終止勞動契約之最後手段性原則。又，原告在部門中屬高薪
    資者，僅2年餘即得申請退休，可見被告公司係為規避給付
    原告退休金之義務而藉詞資遣原告。被告違法終止勞動契約
    ，不生終止之效力，兩造間之僱傭關係仍屬存在。被告既已
    拒絕原告提供勞務，即屬受領遲延，原告無需補服供勞務仍
    得請求被告給付報酬，被告應自92年11月5日起至同意原告
    繼續執行業務之日止，按月給付原告原領月薪資新台幣（下
    同）48,335元。為此，爰依僱傭之法律關係提起本件訴訟。
    並聲明：(1)確認原告與被告間之僱傭關係存在。(2)被告應自
    92年11月5日起至同意原告繼續執行業務之日止，按月給付
    原告48,335元，暨自應給付之翌日起至清償日止，按年息5%
    計算之利息。(3)願擔保請准宣告假執行。
二、被告則以：按勞動基準法（下稱勞基法）第11條第2款所定
    「虧損」，係指雇主之營業收益不敷企業經營成本，而未能
    因營業而獲利；「業務緊縮」係指雇主遭受業務緊縮而縮小
    業務範圍規模、減少生產能量或撤裁銷售門市，而非指勞工
    之工作量遭受緊縮。查被告公司91年度、92年度虧損分別為
    789,550,000元、992,586,000元，且被告91年度每股純損為
    4.75元（見本院卷第54頁背面至第55頁背面），92年因虧損
    過大而進行增資發行新股，方始每股純損降至4.29元，是被
    告係處於持續虧損之狀態。又被告公司職司總公司及各分公
    司之統籌經營管理，被告公司是否有業務緊縮之事實須綜觀
    總公司及各分公司之整體營運狀態予以判斷。查被告公司所
    屬台中德安分公司因經營不善，因虧損致使被告公司整體業
    務營運緊縮而遭受影響，經董事會於92年3月11日決議自92
    年5 月底停止營業，並於92年7月30日撤銷設立，就整體性
    而言，被告公司確有「業務緊縮」之情事。據上，被告因有
    虧損、業務緊縮之事由，為避免被告公司虧損擴大，遂進行
    組織縮減計畫，由總公司共計230名員工中，自各部門精簡
    26人，原告所任職之財務部5名員工必須減少1人，經評估資
    後，認原告工作仍較其他財務部同仁之工作單純，複雜度不
    高，故乃忍痛予以割捨。被告因前揭虧損、業務緊縮情事致
    被告經營或生產組織上改變或調整，亦符合「業務性質變更
    」之情狀。被告公司遂於92年11月4日由財務行政部副總經
    理丙○○當面通知原告前揭終止事由，並依勞基法第11條第
    2款及被告公司員工手冊第14.3條之規定，終止僱傭合約，
    並當場交付「員工資遣通知」、資遣費、其它相關福利及92
    年10 月薪資，計836,13 4元，原告受領並無爭執，即已承
    認被告公司之資遣合於法律規定，自不得再訴請被告公司給
    付勞務報酬。被告並於台北市政府勞工局調解時即已明確指
    出因「虧損及業務緊縮」事由而有進行組織調整並縮減編制
    之必要。雖原告主張被告仍不斷擴充營業據點及招募人員、
    係為規避退休金而資遣原告云云。然查，總公司在連年發生
    虧損及業務緊縮時，本可依法及被告公司工作規則第14.3條
    規定資遣員工，並無各地分公司如有適當工作可供安置即不
    得資遣總公司員工之限制。且新竹分公司於原告資遣之前早
    已於92 年9月核准設立，係經營新竹量販賣場之業務，與總
    公司負責統籌之業務性質不同，各個職位之工作內容亦有差
    異，其人員之任用派遣由各分公司經理依職權辦理，此與總
    公司組織調整及減縮編制並不相干。又被告公司所招募員工
    之職務內容若非具特殊專業性之員工即為各賣場之一般生鮮
    人員、計時員、家電人員及銷售人員，其工作性質與原告不
    同，原告所屬財務行政部自資遣後即未再僱用其他人員取代
    其職務。而依被告公司員工手冊第14.4條之規定，員工服務
    滿15 年，且年滿45歲以上未滿55歲者，須經公司同意，始
    能辦理提前退休，原告並非於2年後必可退休，且被告公司
    向來足額提撥勞退基金，無須為規避退休金而對資遣資深員
    工以縮減人事。末查，縱認原告有權請求勞務報酬，亦應扣
    除已受領之836,134元等語，資為抗辯。並聲明：原告之訴
    及假執行之聲請均駁回。如受不利之判決，願供擔保請准宣
    告免為假執行。
三、按確認法律關係之訴，非原告有即受確認判決之法律上利益
    者，不得提起之，民事訴訟法第247條第1項前段定有明文。
    復按「法律關係之存在否不明確，致上訴人在私法上之地位
    有受侵害之危險，而此危險得以對於被上訴人之確認判決除
    去之者，即得依民事訴訟法第247條之規定提起確認之訴」
    （最高法院52年度台上字第1922號判例意旨可供參照）。查
    本件原告爭執兩造間之僱傭契約關係仍屬存續，為被告公司
    所否認，原告如不訴請確認，則其基於僱傭契約所可主張之
    權利即無由行使，難謂其於私法上之地位無受侵害之危險，
    揆諸前開說明，是原告提起本件確認之訴以排除此項危險，
    與法規核無不合，應予准許。
四、經查：
(一)本件原告自77年12月12日起受僱於被告公司，嗣擔任財務行
    政部門主任，負責處理提貨卷業務，每月薪資48,335元。
(二)原告嗣於92年11月4日遭被告公司以「由於公司必須進行組
    織調整並減縮編制」為由，終止雇用關係，並經被告公司於
    同年月7日匯入資遣費及同年10月份薪資暨其他福利共計836
    ,134元。
(三)原告先後於93年2月11日、同年4月1日向台北市政府勞工局
    請求調解勞資爭議，調解委員認被告未就裁員標準提出具體
    公平事證，故建議被告回復原告之工作權，然為被告所拒，
    致調解不成立。
(四)被告公司所經營之愛買量販店嗣於89年7月3日與訴外人法國
    佳喜樂集團合併，全台經營規模乃由原有之8家分店擴展為
    13家分店。
(五)然被告於91年度虧損789,550,000元（每股純損為4.75元）
    92年度則虧損992,586,000元（因之增資發行新股，使每股
    純損降至4.29元）。
(六)被告公司所屬台中德安分公司經營不善，經被告公司董事會
    於92年3月11日決議自92年5月底停止營業，並於92年7月30
    日撤銷設立登記。
(七)被告公司於92年9月2日設立新竹分公司，並於同年10月9日
    開設愛買新竹店，開幕一個月營業額已超過預期的50%。
(八)以上各情，業據原告提出員工資遣通知、勞工局勞資爭議調
    解會記錄、被告公司92年及93年人員配置表、網路新聞、網
    路徵才資料、員工手冊、被告公司網路簡介、分公司名稱查
    詢（見本院卷第9頁至第29頁、第68頁至第69頁）等件，並
    據被告公司提出92年度91年度全年損益表乙件（見本院卷第
    54 頁背面至第55頁背面）為證，復為兩造所不爭執，應可
    信為真實。
五、惟原告主張被告所為之資遣並不合法，兩造間之僱傭關係應
    仍屬存在，並應按月給付薪資等情，則為被告否認，並以前
    揭情詞置辯。是本件兩造間之僱傭關係是否存在之主要爭點
    即在於：(一)被告終止系爭僱傭契約之通知函是以何原因表
    示終止契約？是否僅以業務緊縮為由？倘是者，被告得否於
    事後再主張併以虧損及業務性質變更為由，而終止系爭僱傭
    契約？(二)被告所為之資遣是否合法？被告有無業務緊縮之
    情形？（三)原告請求被告給付自92年11月5日起至復職日止
    ，按月給付48, 335元，有無理由？茲分述如下：
(一)被告終止系爭僱傭契約通知函是以何原因表示終止契約？倘
    被告僅以業務緊縮為由，得否於事後再主張以虧損及業務性
    質變更等原因終止系爭契約？
    １按勞動基準法第11、12條分別定有雇主之法定解僱事由，
      惟為使勞工適當地知悉其所可能面臨之法律關係的變動，
      雇主基於誠信原則應有告知勞工其被解僱事由之義務，基
      於保護勞工之意旨，雇主不得隨意改列其解雇事由，同理
      ，雇主亦不得於原先列於解僱通知書上之事由，於訴訟上
      為變更再加以主張之（最高法院92年度台上字第1518號、
      94年度台上字第1911號判決意旨參照）。
    ２復按解釋契約，固須探求當事人立約時之真意，不能拘泥
      於契約之文字，但契約文字業已表示當事人真意，無須別
      事探求者，即不得反捨契約文字而更為曲解（最高法院17
      年上字第1118號判例要旨參照）。而依民法第153條第1項
      規定，當事人意思表示一致者，契約成立，故前開契約解
      釋原則於當事人之意思表示亦有適用，合先敘明。
    ３查被告係於92年10月4日通知原告終止兩造間之僱傭契約
      ，由原告所提被告發出之「員工資遺通知」以觀，其上載
      明：「由於公司必須進行組織調整並減縮編制，因此從92
      年11月4日，起公司將與您終止雇用關係。」等語（見本
      院卷第9頁）。上文所載之「組織調整」並非「業務性質
      變更」，「減縮編制」亦非「虧損」之意，遑論其二文句
      中尚有「並」字之連接詞，是被告公司之前開通知應係「
      業務緊縮」之文義明確，顯未以「虧損」或「業務性質變
      更」作為終止契約之通知事由。
    ４縱認上開通知所載之「組織調整」可視為被告公司有「業
      務性質變更」之意；惟按業務性質變更，有減少勞工之必
      要，又無適當工作可供安置時，雇主得預告勞工終止勞動
      契約，雖係勞基法第11條第4款所明定，然查該條款之規
      定，首先須僱主之業務性質有發生變更之事實（例如原來
      生產鞋類，現改為生產玩具），並有減少勞工之必要，且
      無其他適當工作可供安置時，雇主方可解僱勞工。又如業
      務性質雖有改變，但原來受僱之勞工均能勝任新工作，或
      經過再訓練亦能勝任，則應無解僱之必要。此外，對於不
      能勝任的勞工，如可改調其他工作，應亦無解雇之必要。
    ５姑不論被告公司始終未舉證證明其業務性質發生何等之變
      更情事，致有減少勞工之必要，遑論其亦未舉證證明曾在
      資遣原告之前，查詢安排被告公司或全省各地之分公司之
      其他適當之工作以為原告進行安置（而遭原告拒卻），是
      被告公司如欲抗辯其係業務性質變更，有減少勞工之必要
      ，且無適當工作安置原告為由而資遣原告，非但與前開通
      知之文義不符，亦與法未合，洵無足取。
    ６又，雖兩造嗣因本件勞資爭議於93年2月11日至台北市政
      府勞工局調解時，被告公司固曾提及：「資方意見：資方
      因虧損及業務緊縮仍依據基準法第11條第2款之規定92年
      11月5日起終止勞動契約（略）。」等語（見本院卷第13
      頁所附該勞資爭議調解會紀錄），然該勞資爭議調解會紀
      錄並非被告憑以通知原告終止契約之理由，亦非本院審酌
      被告終止契約是否合法之依據，參之兩造復於93年4月1日
      至台北市政府勞工局調解時，被告亦僅主張：「資方因業
      務緊縮乃依據基準法第11條第2款之規定92年11月5日起終
      止勞動契約（略）。」等語，有該勞資爭議調解紀錄可佐
      （見本院卷第12頁），足見被告公司於前開終止契約關係
      之通知函文中之真意，確係僅以業務緊縮作為資遣原告之
      事由，並未以虧損作由通知資遣之事由，。
    ７本件被告既未以虧損或業務緊縮為由而通知資遣原告，已
      如前述，揆諸首揭說明，被告自不得於臨訟後再以虧損或
      業務性質變更等原因，作為終止兩造間系爭僱傭契約之事
      由。
(二)被告所為之資遣是否合法？被告有無業務緊縮之情形？
    １又按雇主有業務緊縮時，雇主得預告勞工終止勞動契約，
      勞動基準法第11條第2款雖定有明文，惟必以事業單位確
      有業務緊縮之事實，而無從繼續僱用勞工之情形始足當之
      。是以雇主倘僅一部歇業，而他部門依然正常運作，仍需
      用勞工時，本諸勞動基準法第1條保障勞工權益，加強勞
      雇關係之立法意旨，尚難認為已有業務緊縮，得預告終止
      勞動契約之事由（最高法院83年度台上字第2767號判決意
      旨參照）。且按勞動基準法第11條第2款規定所指之業務
      緊縮，係指雇主在相當一段期間營運不佳，生產量及銷售
      量均明顯減少，其整體業務應予縮小範圍，其企業之經營
      ，客觀上確有緊縮業務之必要而言。至雇主所營事業因生
      產方式之改變或營業方向調整，其局部單位工作減少，人
      力可予裁減，尚非屬「業務緊縮」之列（最高法院94年度
      台上字第1911號判決意旨參照）。是其業務緊縮與否，與
      事業之營運是否好轉及盈餘多少，並無必然關係。又所謂
      業務緊縮，業務性質變更，宜就事實認定，非僅指所屬部
      分工廠轉讓與他人，而同性質之部門，依然正常運作，仍
      需用勞工時，本諸勞動基準法第1條規定保障勞工權益，
      加強勞雇關係之立法意旨，尚難認為已有業務緊縮，得預
      告終止勞動契約之事由（最高法院90年度台上字第1149號
      判決意旨參照）。
    ２承前所述，被告公司既係以業務緊縮為由而資遣原告，則
      本院審核被告公司所為之資遣是否合法，首要當即端視被
      告公司有無發生業務緊縮之情事。經查：
      被告雖辯稱，有無業務緊縮，需綜觀總公司及各分公司
        之整體營運狀態予以判斷，被告公司所屬台中德安分公
        司既因虧損而於92年5月底停止營業，並於92年7月30日
        撤銷設立登記，自有使被告公司整體業務營運緊縮之情
        事。惟查，被告公司所屬台中德安分公司既因虧損而停
        止營業，應係被告台中德安分公司之業務緊縮，原告既
        非在被告台中分公司任職，自難逕認原告有因被告台中
        德安分公司之業務緊縮而予以資遣之必要性。
      被告公司雖辯稱其結束台中德安分公司之營業後，勢必
        衝擊到被告台北總公司之業績與人力分配云云，惟查，
        被告台中德安分公司係於92年5月底停止營業，並於92
        年7月30日撤銷設立登記，然被告公司旋於同年9月2日
        設立新竹分公司，並於同年10月9日開設愛買新竹店，
        大量招募新人員工，此為被告公司所不爭執，則被告公
        司於同年10月4日通知原告終止兩造間之僱傭關係，顯
        然認有資遣之必要性與合理性。且被告公司既自承其台
        中分公司與台北總公司負責統籌之業務性質不同（見本
        院卷第80頁），然衡之被告台中分公司與新竹分公司之
        業務性質，即應無二致，則被告大可在台中分公司與新
        竹分公司間互作人力資源之調整分配，以為因應，亦無
        因被告結束台中分公司之營業，即必然發生衝擊業務性
        質不同之台北總公司之人力、或藉裁減總公司資深人員
        以為因應台中分公司可替代性之員工之理。
      況被告既於92年9月2日設立新竹分公司，於同年10月9
        日開設愛買新竹店，大量招募新人員工，且開幕一個月
        營業額已超過預期的50%（見本院卷第16頁至第22頁所
        附之被告公司新聞資料），亦為被告公司所不爭執，應
        可信實，則由被告公司之整體觀之，亦顯難認被告因結
        束台中德安分公司即有所謂業務緊縮之情事。
      參之原告遭資遣時，係擔任被告財務行政部門主任，從
        事稽核、提貨卷業務，負責提貨券申印、驗收、配送、
        請領、兌回及庫存管理及外匯資訊收集及現金流量報表
        編製之工作，而原告被資遣後，其原負責之工作即由同
        部門之其他人員即李奕峰、黃莉芳、顏靖倫分擔替代之
        情，亦據被告陳明在卷，並為兩造所不爭執（見本卷第
        127頁、第138頁背面），信屬可取。足見原告原所負責
        之部門業務暨工作，實際上仍然留續，且有繼續留存之
        必要，並非多餘，亦未裁撤至明。
      又原告遭資遣時及被資遣後，其原所工作之財務行政部
        門既依然存在，及其原所負責之工作亦由其他同仁分擔
        替代，一如前述，則有關原告所從事之業務工作，即仍
        屬正常運作，並需用受雇人，業務並無緊縮之情，則原
        告顯然亦非屬多餘之人力，況參諸前開說明，被告於資
        遣原告之際，既仍另行增設新竹分公司，亦如前述，則
        就被告公司整體而言，顯亦無業務緊縮之情形。是被告
        公司於同年11月4日發函以業務緊縮為由，終止兩造間
        之僱傭契約，即與事實不符，且屬乏據。
      被告公司雖辯稱：當初公司人力資源部門提出基於成本
        考量的資遣方案，要求每個部門都有資遣掉一名員工，
        後來每個部門也確實都有裁掉一名員工，原告正是該部
        門所裁掉之員工，並以92年度之電話分機表載196人，
        加計自請離職28人（見本院卷第147頁）、資遣7人（見
        本院卷第148頁），估計當時約有員工231人。
      惟查，據被告所提出組織圖（見本院卷第56頁）所示，
        斯時被告公司之人數為204人，核與原告所提被告公司
        92 年9月25日之分機表（見本院卷第14頁）所載之總人
        數相符。被告後又提出各單位人員分機一覽表（見本院
        卷第14 9頁、第150頁），改稱資遣原告前受僱人有200
        人，資遣原告後勝餘196人（見本院卷第138頁背面），
        其上單位有分割、變更者為「400工程暨招商管理部」
        分割為「400工程部」及「410招商管理部」、「400工
        程暨招商管理部」下之「證照公關企劃」改編隸屬於「
        600財務行政部」、「700營運部」之「空間管理」改編
        隸屬為「500商品部」。
      原告所屬之財務行政部雖固有5人（含原告在內），在
        原告被資遣後僅餘4人，且未增加員額，惟由被告資遣
        原告前之受僱人為200人，資遣原告後餘196人以觀，亦
        足認被告公司雖云其組織有所變動，並有精簡人員之必
        要，但其受僱人數顯無明顯之精簡（各部門合計僅資遣
        4 人）。是原告所屬之財務行政部雖在原告被資遣後，
        未再增加員額，亦不足據以證明被告係為全體考量及資
        遣4人，即可達其精簡人力之目的及原告係屬多餘之人
        力。
      據上所述，本院實難認被告公司實際上符合業務緊縮之
        事實條件。
    ３縱認被告公司確實業務緊縮，並有精簡人力之需要，惟按
      勞基法第11條第2款既係為因應雇主之業務緊縮，致產生
      多餘人力，雇主為求經營合理化必須資遣多餘人力所設，
      然在前開法規維護雇主受憲法保障之財產權之際，相對而
      言，同亦涉及勞工應受憲法第15條所保障之工作權行將喪
      失之問題，值此勞資雙方均受憲法保護之二大基本權發生
      衡突之際，本院因之認為法院自有依職權介入予以審查之
      必要性，以平衡勞資雙方之基本權益，不僅為維護勞資雙
      方之私權利益，以實踐勞動契約中兩造當事人之公平正義
      外，並期能達維護社會公序良俗之公權益之使命暨目的，
      職此之故，本院認為：在審查雇主依前開法規資遣勞工之
      行為是否合法有據時，除應考量雇主在實際上是否具備業
      務緊縮之事實條件外，同時雇主所為之資遣行為，是否符
      合合理性、必要性，以及對於雇主所行將資遣之對象，是
      否符合誠信原則、比例原則，亦同應列入法院實質審查考
      量之範圍。易言之，企業雇主縱使具備業務緊縮之事實條
      件，惟基於雇主對於受雇勞工所負有之照護義務暨鑑於民
      法第148條第2項所定「行使權利履行義務，應依誠實及信
      用方法」之誠信原則，並考量多年來未違忠實義務之受雇
      勞工對於雇主之信賴利益應予保護，是認縱使企業雇主符
      合業務緊縮之事實條件，而有資遣多餘人力之必要，亦僅
      止於得為資遣「多餘人力」而已，尚不得逕行資遣非多餘
      之人力、甚或資遣行將退休之最資深員工。本院深信，唯
      有如此，方能發揮法律保護誠信之雇主（之財產權）與忠
      實之勞工（之工作權）之精神，同時並能達維護社會公序
      良俗之目的、發揮匡正不良風氣之作用，並藉此導正部分
      雇主恣意資遣資深之忠實勞工之脫法作為。經查：
      被告公司對於其何以將原告列為資遣對象，始終未能提
        出一合理、客觀之評比標準。
      被告聲請訊問之證人即任被告公司財務行政部副總經理
        之丙○○到雖場證稱：「（問：財務行政部門最後決定
        裁減何人？考量之因素為何？）我們評估整個財務行政
        部門，原告的工作可替代性較高，且其工作份量較輕。
        」、「（問：原告表現如何？如何決定裁掉原告？你有
        無將裁員之事當面告知原告？原告是否接受？）原告的
        工作表現普通，看不出來對於部門有貢獻度。是部門把
        原告提報出來的，我們提報出來，送人力資源部門去評
        估，評估之後，送總經理核定。我當天請原告到我辦公
        室，當面將資遣通知書交給原告，當時的氣氛也蠻平和
        ，原告也沒有講什麼。」等語（見本院卷第92頁）。
      惟由證人丙○○前述之證詞以觀，充其量亦僅能明被告
        公司人力資源處當時曾提出之計劃及被告公司執行之政
        策即各單位需裁員1人而已，並不足據以證明被告公司
        當時確有裁減原告之必要性，亦不足以證明被告公司裁
        減人員之合理性及客觀之評比標準為何。
      證人丙○○雖稱「我們評估整個財務行政部門，原告的
        工作可替代性較高，且其工作份量較輕。」等語，惟查
        ，由被告所提出之員工背景及相關經驗（本院卷第80頁
        、第148頁）以觀，原告在其部門中係年資最深（長達
        15年）者，亦係該次被裁員中年資最深者。倘若原告果
        係工作可替代性較高，且工作份量較輕又較單純者，何
        以能擔任財務行政部門主任，負責處理提貨卷業務，並
        每月領取薪資48,335元？
      衡之原告負責之稽核、提貨卷業務，負責提貨券申印、
        驗收、配送、請領、兌回及庫存管理及外匯資訊收集及
        現金流量報表編製之工作，既係整個財務行政部門所必
        不可缺之一環，且提貨券業務亦佔據整體營業收入相當
        幅度之比例，此有原告提出之被告公司不爭執真正之商
        品提貨券與營業收入圖示（見本院卷第111頁）可考，
        尚難遽謂前開工作係簡單之業務，亦難遽認原告之工作
        係屬單純、可替代性較高，或工作份量較輕。
      再佐之原告所提之工作經歷表、及其以「零售量販業商
        品提貨卷之行銷通路探討」為題之碩士論文（見本院卷
        第109頁至第113頁），取得元智大學管理研究所碩士之
        學歷，堪認以原告之學、經歷及專業能力，應能符合其
        擔被告公司財務行政部門主任一職之需求，並非可輕易
        替代。參之證人丙○○同亦證稱：被告基本上係依照員
        工工作表現來衡量薪資，原告當時領取之薪資在其部門
        也算排列在前面（見本院卷第92頁背面）等語，因認證
        人丙○○前開所稱「我們評估整個財務行政部門，原告
        的工作可替代性較高，且其工作份量較輕。」等語，應
        係因應被告公司裁員計劃迴護被告公司之語，尚難憑取
        。
    ４綜上所述，被告公司既無業務緊縮之情事，原告亦非多餘
      之人力，顯無資遣原告之必要，是被告公司所辯，自無足
      採。準此，被告公司於同年11月4日以此為由所為之資遣
      行為，即非合法。
(三)原告請求被告給付自92年11月5日起至復職日止，按月給付
    48,335元，有無理由？
    １按債權人對於已提出之給付，拒絕受領或不能受領者，自
      提出時起，負遲延責任。又債務人非依債務本旨實行提出
      給付者，不生提出之效力。但債權人預示拒絕受領之意思
      ，或給付兼需債權人之行為者，債務人得以準備給付之事
      情，通知債權人，以代提出。僱用人受領勞務遲延者，受
      僱人無補服勞務之義務，仍得請求報酬。民法第234條、
      第235條及第487條前段分別定有明文。而勞動契約既為僱
      傭契約之一種，故上開規定於本件勞動契約亦有適用。
    ２經查，被告公司以業務緊縮為由資遣原告之行為既不合法
      ，則兩造間之僱傭契約關係自仍屬繼續存在，原告自得依
      據兩造間之僱傭契約繼續至被告公司處提供勞務並受領工
      資報酬。惟查：
      證人丙○○證稱：「（問：原告是否接受資遣？）我當
        天請原告到我辦公室，當面將資遣通知書交給原告，當
        時的氣氛也蠻平和，原告也沒有講什麼。」等語（見本
        院卷第92頁）。可見原告於被通知資遣時，當場並未為
        欲繼續提供勞務工作之表示。
      次查，被告公司解僱原告後，兩造曾於93年2月11日在
        台北市政府勞工局進行調解，原告當時即向被告公司表
        示被告係非法資遣，請求回復原告之工作權，惟為被告
        公司所拒，此有前開台北市政府勞資爭議調解紀錄一件
        可稽（見本院卷13頁），並為被告公司所不爭執，此外
        ，原告並未提出證據證明其在被資遣後迄前開調解日止
        ，有何向被告表示提供勞務給付而遭被告拒絕之情，應
        認原告於93年2月11日始向被告公司表示要回復工作，
        並遭被告公司拒絕。
      而原告回復工作既需經被告公司配合及同意，可見原告
        已將準備提供勞務之給付通知被告公司，但經被告公司
        預示拒絕受領，參照最高法院87年度台上字第2559號裁
        判意旨，此際被告公司即負受領遲延之責任。是原告自
        93 年2月11日通知被告公司之日起未能提供勞務工作，
        乃被告公司以解僱為由拒絕受領之故，原告自無補服勞
        務之義務，仍得按期領取薪資，是原告請求被告公司給
        付自93年2月11日起至被告公司同意原告給付勞務之日
        止之工資，自屬有據。
      至原告雖請求被告公司應自92年11月5日起給付工資，
        惟原告並未提出其自92年11月5日起至93年2月10日止，
        已向被告公司為準備給付勞務通知之證明，自不得請求
        被告公司給付該期間之工資，是原告此部分之主張及請
        求，即屬無據。
    ３又查，原告遭被告非法資遣時，每月薪資為48,335元，惟
      原告亦於92年11月7日受領被告公司匯入之資遣費及同年
      10月份薪資暨其他福利共計836,134元，被告公司之資遣
      既不合法，是原告即無權受領資遣費731,513元及預告工
      資48,335元，故此部分779,848元即應自被告應給付予原
      告之薪資中扣除；而779,848元折算為16個月之薪資（779
      ,848/48,335=16.134，小數點以下四捨五入），經以前開
      扣抵數額折算薪資月數16個月後，則原告僅得請求被告應
      自94年6月11日起至被告公司同意原告給付勞務之日止，
      按月給付原告工資48,335元，併此敘明。至原告逾此部分
      之請求，自屬無據。
六、綜上所述，原告主張被告公司並無業務緊縮之情形，是為可
    取，至其主張被告公司資遣伊時即應負遲延之責，則不可取
    。被告公司抗辯因業務緊縮、虧損及業務性質變更而終止系
    爭僱傭關係，均屬無據，惟其抗辯業已核發之資遣費應自其
    應支付之薪資中扣除，則為可採。從而，原告本於僱傭契約
    關係，求為確認兩造僱傭關係存在，及命被告公司應自94年
    6月11日起至被告公司同意原告給付勞務之日止，按月給付
    薪資48,335元，及自應給付之翌日起至清償日止，按年息百
    分之五計算之法定遲延利息，為有理由，自應予准許。至原
    告逾此範圍所為之請求，為無理由，應予駁回。
七、又兩造均陳明願供擔保，以代釋明之不足，請求准、免宣告
    假執行，經核於法均無不合，爰分別酌定相當之擔保金額併
    宣告之。
八、本件事證已臻明確，兩造其他攻擊防禦方法，及提出未援用
    之證據，經斟酌後任認不影響判決基礎，無逐一論述必要，
九、結論：本件原告之訴，為一部有理由，一部無理由，爰依民
    訴訟法第79條但書、第390條第2項、第392條第2項，判決如
    主文。
中    華    民    國    95    年    9     月    27    日
                  勞工法庭    法  官  林振芳
以上正本係照原本作成
如對本判決上訴，須於判決送達後20日內向本院提出上訴狀
中    華    民    國    95    年    9     月    27    日
                              書記官  李淑芬


司法院資訊處製作；財團法人民間司法改革基金會備份。
